【裁判字號】    97,訴,1112
【裁判日期】    980119
【裁判案由】    偽造有價證券
【裁判全文】
臺灣臺北地方法院刑事判決              97年度訴字第1112號
公  訴  人  臺灣臺北地方法院檢察署檢察官
被      告  丙○○
指定辯護人  甲○公設辯護人唐禎琪
上列被告因偽造有價證券案件，經檢察官提起公訴（97年度偵字
第9585號），甲○判決如下：
    主  文
丙○○犯偽造有價證券罪，處有期徒刑壹年陸月，減為有期徒刑
玖月。偽造丁○○為發票人，發票日為96年3 月11日，到期日為
96年4 月12日、票面金額為新台幣21萬元部分之本票沒收。
被訴變造有價證券罪部分，免訴。
    事  實
一、丙○○意圖供行使之用，基於偽造有價證券之犯意，於民國
    96年3 月11日，在基隆市七堵區之媽祖廟口，利用其先前與
    丁○○合夥做生意時所持有丁○○之印章一枚，並盜用該印
    章於本票發票人欄，而偽造丁○○與其為共同發票人、到期
    日為96年4 月12日、票面金額為新台幣（下同）21萬元之本
    票1 紙（票號：TH 0000000），並於同日將上開本票交予乙○○以清償債務，嗣本票屆期不獲兌現，乙○○向臺灣臺北
    地方法院聲請本票裁定准予強制執行，而遭丁○○提起上開
    票款債權不存在之訴並獲勝訴判決確定，乙○○始悉上情。
二、案經乙○○訴請檢察官偵查起訴。
    理  由
壹、有罪部分
一、以下所引用之證據，被告及辯護人對於該等證據之證據能力
    均不爭執，甲○審酌本件各項證據於作成之時均無不當之情
    形，故後述之證據均有證據能力。
二、訊據被告坦承上開犯行不諱，核與告訴人乙○○、證人丁○○所述相符，並有前述本票影本一紙、台灣台北地方法院96
    年度北簡字第37353號宣示判決筆錄等在卷可查，事證明確
    ，此部分犯行應堪認定。
三、核被告所為係犯刑法第201 條第1 項之偽造有價證券罪，被
    告於偽造丁○○為發票人之本票時，盜用丁○○印章之行為
    ，為偽造有價證券之部分行為；另被告偽造後持以行使之低
    度行為，為高度之偽造行為所吸收，均不另論罪。另審酌被
    告偽造被害人丁○○之本票，係因告訴人要求被告多蓋一些
    有財產人的章，以保障債權，被告自己亦為該本票之發票人
    ，並未逃避自己義務，法院亦已經判決該本票債權不存在，
    被害人丁○○於甲○表示希望可以給被告自新之機會等情，
    認被告犯罪情狀顯可憫恕，甲○認量處該罪之最低刑仍嫌過
    重，爰依刑法第59條之規定，減輕被告之刑，爰審酌被告犯
    罪動機係應告訴人之要求，犯罪後坦承犯行，衲被害人亦已
    原諒被告及其他被告犯罪所生危害等一切情狀，量處有期徒
    刑一年六月。末查被告犯罪時間為民國96年3 月11日，所犯
    合於中華民國九十六年罪犯減刑條例之規定，爰依該條例之
    規定減輕其刑二分之一。
四、按「偽造之有價證券，不問屬於犯人與否沒收之」，刑法第
    205 條定有明文；又按「票據之偽造或票據上簽名之偽造，
    不影響於真正簽名之效力，票據法第十五條定有明文。...
    以上訴人及王某為共同發票人之本票，僅王某為發票人部分
    係屬偽造，上訴人之簽名既為真正，其為發票人部分則仍屬
    有效之票據，不在應依法沒收之列」，最高法院著有84年度
    台上字第1550號判例可稽，本件本票被告為發票人部分既係
    真正，僅被害人丁○○為發票人部分之本票係偽造，依上開
    判例所示，僅沒收被害人丁○○為發票人部分之有價證券即
    足，爰並諭知被害人丁○○為發票人，發票日為96年3 月11
    日，到期日為96年4 月12日、票面金額為新台幣21萬元部分
    之本票，依刑法第205 條之規定，不問屬於犯人與否沒收之
    。
貳、免訴部分
一、公訴意旨另以：被告丙○○另於96年1 月間，將發票人為侯
    殿祥、發票日期為96年4 月4 日、付款銀行為新光銀行莊敬
    分行、支票號碼為PC0000000 號、票面金額為15萬元之支票
    1 紙交予乙○○藉以清償債務，乙○○並交由臺北北門郵局
    託收交換，嗣丙○○無法於該支票屆期日兌現票款，乃於96
    年4 月初某日，商請乙○○延後清償，經乙○○同意並向郵
    局取出該支票後，交由丙○○處理更改發票日期事宜，詎丙○○竟基於變造有價證券之犯意，未經發票人侯殿祥同意，
    於96年4 月16日前某日時，委由臺北市○○路○ 段不知名之
    刻印店盜刻侯殿祥之印章，再蓋用該印章於前揭支票發票日
    期欄位上，擅自將該支票發票日期更改為96年7 月16日而變
    造有價證券，再持之交還乙○○，足生損害於侯殿祥本人及
    乙○○，嗣該支票屆期因更改處印鑑章不符遭付款銀行退票
    ，乙○○始知上情，因認被告此部分犯行，涉有刑法第201
    條第1項之變造有價證券罪嫌。
二、按案件曾經判決確定者，應為免訴之判決，刑事訴訟法第
    302 條第1 款定有明文。又「同時偽造同一被害人之多件同
    類文書或同一被害人之多張支票時，其被害法益仍僅一個，
    不能以其偽造之文書件數或支票張數，計算其法益。此與同
    時偽造不同被害人之文書或支票時，因有侵害數個人法益，
    係一行為觸犯數罪名者迴異」，最高法院著有73年台上字第
    3629號判例可資參照。
三、查被告丙○○於民國（下同）95年10月9 日上午11時許，在
    臺北市士林區○○○路○ 段476 號1 樓「SUBBER」餐廳，因
    受侯殿祥委託代為操作投資買賣期貨及外匯事宜，而取得侯
    殿祥開立金額分別為新臺幣（下同）17萬元、18萬元及15
    萬元之支票3 紙作為該投資款項。丙○○後因週轉所需，遂
    將其中發票人為侯殿祥，付款人為新光銀行莊敬分行、票號
    ：PC000000 0號、發票日為95年11月15日、金額17萬元之支
    票1 紙，持向不知情友人乙○○調借現款使用，惟因於票載
    發票日95年11月15日將屆至時，丙○○無力一次清償，欲延
    期清償以便於籌措資金，竟基於行使變造有價證券之接續犯
    意，先於95年11月15日前某日，在臺北市○○路某處，未經
    侯殿祥之同意或授權，利用不知情之某成年刻印人員，偽刻
    「侯殿祥」印章1 枚後，於95年11月15日前某日，邀約不知
    情之乙○○至七堵郵局，表示願意繼續繳付借款利息並更改
    發票日期之方式，使乙○○誤以為丙○○已得發票人之授權
    ，而同意延期提示，並於臺北市○○路某餐廳內，將上開支
    票上原發票日95年11月15日中之「11」、「15」畫線刪除，
    填寫「12」、「25」，並以上開偽造之「侯殿祥」印章於日
    期變更處偽造印文2 枚，而變造發票日為95年12月25日。嗣
    又因籌措資金無著，於95年12月25日前某日，接續前揭犯意
    ，以相同方式取得乙○○延期提示之同意，並於相同地點將
    上開支票上已變造之發票日95年12月25日中之「95」、「12
    」、「25」畫線刪除，填寫「96」、「3 」、「10」，並以
    上開偽造之「侯殿祥」印章於日期變更處偽造印文3 枚，而
    變造發票日為96年3 月10日；復於96年3 月10日前某日，因
    仍未尋得資金，再接續前揭犯意，以相同方式取得乙○○延
    期提示之同意，於同一地點接續將上開支票上已變造之發票
    日96年3 月10日中之「3 」畫線刪除，填寫「5 」，並以上
    開偽造之「侯殿祥」印章於日期變更處偽造印文2 枚（其中
    1 枚因蓋印時不清晰，而另行蓋印），而變造發票日為96年
    5 月10日，均足以生損害於侯殿祥與乙○○之權益。嗣因不
    知情之乙○○將上開票號PC0000000 號支票向銀行託收兌現
    ，因印鑑不符遭銀行退票，始悉上情之變造有價證券犯行，
    業經台灣高等法院以97年度上訴字第3632號判決，判決有期
    徒刑一年六月，減刑為有期徒刑九月，而該判決嗣經被告提
    起上訴，經最高法院於97年11月6 日以97年度台上字第5618
    號判決駁回上訴確定（以下稱前案），此有上開台灣高等法
    院判決及台灣高等法院前案案件異動查證作業在卷可查。
四、而被告前述犯行，並非僅變更一次日期，而係變更三次日期
    ，依前述台灣高等法院判決認定：「又按數行為於同時同地
    或密切接近之時地實施，侵害同一之法益，各行為之獨立性
    極為薄弱，依一般社會健全觀念，在時間差距上，難以強行
    分開，在刑法評價上，以視為數個舉動之接續施行，合為包
    括之一行為予以評價，較為合理，則屬接續犯。本件被告將
    上開支票先後3 次更改發票日期，並加以行使之犯行，其所
    侵害之法益相同，所行使對象亦屬同一，況其行為之初係基
    於無法即時籌措資金還款，其後該狀況仍持續所延伸而為，
    且於首次變造發票日期後，該變造有價證券之犯行即已成立
    ，其後所為更改日期之舉動亦係變更其首次變造之發票日期
    ，並蓋用偽造之印章於其上，則被告所為難以強行分開評價
    ，應為數個舉動之接續施行，為接續犯，而僅構成一個犯罪
    行為」（見上開判決理由三）。另被告交付告訴人乙○○而
    有塗改之支票並非前案之支票而已，本案之支票亦同，且所
    蓋用之印章亦同，此觀上述台灣高等法院之判決即明，而本
    案之支票經甲○當庭勘驗之結果，原始發票日為95年11月26
    日，其後更改為96年2月4日，第二次更改為96年4月16日，
    第三次更改為96年7月16日，更改之次數與前述判決確定之
    支票更改次數相同，且前二次更改之發票日與前述判決確定
    之支票日期亦相近不遠，被告並稱此二張支票係同時變更等
    情（見甲○97年10月17日審判筆錄）。
五、證人乙○○於甲○審理中雖稱本案支票與前案之支票應係有
    前後之分或分別收取等語，但證人乙○○亦坦言拿到二張支
    票的時間不記得，拿到支票時日期是否已經變更等情俱稱不
    記得（甲○97年10月17日審判筆錄），嗣經甲○向基隆七堵
    郵局查詢本案支票與前案支票之託收日期，經七堵郵局查詢
    結果，票號為0000000，交換日為96年4月16日，金額為15萬
    元之支票（即本案支票），與票號0000000，交換日為96年5
    月10日，金額為17萬元之支票（即前案判決確定支票），由
    告訴人乙○○向七堵郵局提出交換之日期均為96年3月6日，
    此有基隆七堵郵局託收票據之提示人及付款行庫資料一紙在
    甲○卷可稽，可證被告所言本案支票與前案支票係同時塗改
    交付告訴人乙○○等語，並非無據，應可採信。
六、被告同時將本案支票之日期塗改為96年4 月16日，與將前案
    支票日期塗改為96年5 月10日，既係同時為之，則依前述最
    高法院判例所示，其所變造之支票之發票人均係侯殿祥，被
    害法益應係同一，依前述台灣高等法院判決亦係侵害同一法
    益之數行為，為接續行為，屬實質一罪。茲被告變造票號
    0000000 號支票部分既已經判決確定，而本案變造0000000
    號支票既係同時變造，而本案支票之三次變造亦係接續行為
    ，故應認為本案之支票已經前述台灣高等法院判決效力所及
    ，即已經判決確定，故本件關於被告變造支票部分，應為免
    訴之判決。
據上論斷，應依刑事訴訟法第299 條第1 項前段、第302 條第1
款，刑法第201 條第1 項、第59條、第205 條，中華民國九十六
年罪犯減刑條例第2條第1項第3款、第7條判決如主文。
本案經檢察官蔡立文到庭執行職務
中    華    民    國    98    年    1     月    19    日
                  刑事第三庭  審判長法  官  周占春
                                    法  官  何俏美
                                    法  官  林柏泓
上正本證明與原本無異。
如不服本判決應於收受送達後10日內向甲○提出上訴書狀，並應
敘述具體理由；其未敘述上訴理由者，應於上訴期間屆滿後20日
內向甲○補提理由書（均須按他造當事人之人數附繕本）「切勿
逕送上級法院」。告訴人或被害人如對於本判決不服者，應具備
理由請求檢察官上訴，其上訴期間之計算係以檢察官收受判決正
本之日期為準。
                                    書記官  林妙穗
中    華    民    國    98    年    1     月    19    日
附錄本判決所條例
刑法第201條第1項
中華民國刑法第201條
（有價證券之偽造變造與行使罪）
意圖供行使之用，而偽造、變造公債票、公司股票或其他有價證
券者，處3年以上10年以下有期徒刑，得併科3千元以下罰金。
行使偽造、變造之公債票、公司股票或其他有價證券，或意圖供
行使之用，而收集或交付於人者，處1年以上7年以下有期徒刑，
得併科3千元以下罰金。


司法院資訊處製作；財團法人民間司法改革基金會備份。
